臺灣嘉義地方法院刑事裁定　　　　　　　100年度聲字第799號
聲明異議人
即受刑人　　林濬維
上列受刑人因竊盜案件，以臺灣嘉義地方法院檢察署檢察官100
年度執再字第143號執行指揮為不當，向本院聲明異議，本院裁
定如下：
    主  文
臺灣嘉義地方法院檢察署檢察官於民國一百年七月四日以一百年
度執再字第一四三號所為執行指揮命令應予撤銷。
    理  由
一、本件聲明異議意旨如聲明異議狀所載（參附件）。
二、按刑法第41條第1項規定：「犯最重本刑為5年以下有期徒刑
    以下之刑之罪，而受6個月以下有期徒刑或拘役之宣告者，
    得以新臺幣1千元、2千元或3千元折算1日，易科罰金。但確
    因不執行所宣告之刑，難收矯正之效或難以維持法秩序者，
    不在此限。」依其立法理由說明，個別受刑人如有不宜易科
    罰金之情形，在刑事執行程序中，檢察官得依該項但書規定
    ，審酌受刑人是否具有「確因不執行所宣告之刑，難收矯正
    之效，或難以維持法秩序」等事由決定之。是以，檢察官對
    於得易科罰金案件之指揮執行，依具體個案，考量犯罪特性
    、情節及受刑人個人特殊事由等因素，如認受刑人確有因不
    執行所宣告之刑，難收矯正之效，或難以維持法秩序者，自
    得不准予易科罰金，此乃檢察官指揮執行時得依職權裁量之
    事項，倘其未濫用權限，自不得任意指摘為違法，觀諸刑事
    訴訟法第457條第1項前段規定「執行裁判由為裁判法院之檢
    察官指揮之」自明。從而，有期徒刑或拘役得易科罰金之案
    件，法院所諭知者，僅易科罰金折算之標準，至於是否准予
    易科罰金，則賦予執行檢察官視個案具體情形裁量之權限；
    易言之，執行檢察官就受刑人是否確因易科罰金，有難收矯
    正之效，或難以維持法秩序之情事，有判斷之權限，法院僅
    得審查檢察官為刑法第41條第1項之裁量時，其判斷之程序
    有無違背法令、事實認定有無錯誤、其審認之事實與刑法第
    41條第1項之裁量要件有無合理關連、有無逾越或超過法律
    規定之範圍等問題，除有必要時法院於裁定內同時諭知准予
    易科罰金（參司法院釋字第245號解釋）外，原則上不宜自
    行代替檢察官判斷受刑人是否有上開情事，即僅於檢察官上
    開裁量權之行使，有前述未依法定程序進行裁量，超越法律
    授權裁量範圍等情事，法院始有介入審查之必要（最高法院
    99年度台抗字第899號裁定參照）。
三、經查：
  (一)本件受刑人林濬維於民國99年間，因竊盜案件，經本院以10
    0年度嘉簡字第148號判決，判處有期徒刑4月，如易科罰金
    ，以新臺幣1,000元折算1日確定，嗣受刑人依臺灣嘉義地方
    法院檢察署檢察官執行指揮之通知，於100年3月8日，經檢
    察官准許易服社會勞動732小時，履行起迄時間自100年4月
    15日起至同年12月14日止。惟受刑人迄至100年5月16日止，
    履行155小時，於100年5月18日，以工作原因，無法繼續執
    行社會勞動，向檢察官提出准予易科罰金之聲請，於100年5
    月25日，經觀護人以受刑人於執行時擅離執行場所至網咖，
    足認為有「確因不執行所宣告之刑，難收矯正之效或難以維
    持法秩序者」之其他事由者，聲請撤銷社會勞動，並於100
    年7月4日，經臺灣嘉義地方法院檢察署檢察官以受刑人於執
    行社會勞動期間多次擅離職守前往網咖，屢經觀護人告誡不
    聽，經觀護人聲請撤銷社會勞動後，受刑人竟前往勞務場所
    向其他社會勞動人宣稱只要繳完罰金就沒事，嚴重影響其他
    社會勞動人之執行情緒，是受刑人態度惡劣，非予入監服刑
    ，難收懲戒之效等理由，不准受刑人易科罰金之聲請，有臺
    灣嘉義地方法院檢察署100年度刑護勞字第91號、100年度執
    再字第143號案卷可參，合先敘明。
  (二)本件檢察官不准受刑人易科罰金之理由，固非無見，惟受刑
    人於100年3月1日聲請易服社會勞動時，依卷附執行機關提
    供予受刑人詳閱之「易服社會勞動聲請須知及聲請書」壹部
    分，第八（二）2條規定：「得易科罰金之案件，前未經聲
    請易科罰金，直接聲請易服社會勞動並獲准許，於履行部分
    社會勞動後，亦得聲請易科罰金，並須經檢察官准許，惟以
    一次完納罰金為限，不得再分期。履行社會勞動期間，無正
    當理由不履社會勞動，情節重大，或履行期間屆滿仍未履行
    完畢者，除聲請易科罰金並獲准許而一次完納罰金執行完畢
    之外，執行原宣告之自由刑」，第9條規定「所謂『無正當
    理由不履行社會勞動，情節重大』包含違反『履行社會勞動
    應行注意及遵守事項』與明示拒絕勞動經執行機構退回案件
    等情形」。「履行社會勞動應行注意及遵守事項與切結書」
    壹部分，第2條規定：「履行社會勞動應遵守勞動執行人員
    之命令，並於履行期間內完成指定時數。無正當理由不履行
    社會勞動，情節重大，或履行期間屆滿，指定之社會勞動時
    數仍未履行完畢者，得依法撤銷社會勞動，除罰金刑案件可
    一次完納罰金或得易科罰金案件可聲請易科罰金並一次完納
    外，執行原宣告之徒刑拘役或勞役」，是執行機關既已告知
    受刑人，在易服社會勞動之履行期間屆滿，尚未履行完畢者
    ，甚至於連無正當理由不履行社會勞動，情節重大者，於依
    法遭撤銷社會勞動後，得易科罰案之案件，均可再聲請易科
    罰金，或罰金刑案件可一次完納罰金，顯見於受刑人無正當
    理由不履行社會勞動，情節重大者之情形，自始並非檢察官
    可資為判斷應否准予易科罰金之理由，否則豈有一方面明文
    規定，受刑人無正當理由不履行社會勞動，而遭撤銷易服社
    會勞動後，仍得聲請易科罰金，另一方面於判斷是否准許易
    科罰金時，又以受刑人無正當理由不履行社會勞動之理由，
    駁回受刑人之聲請。
  (三)有期徒刑或拘役得易科罰金之案件，是否准予易科罰金或易
    服社會勞動，係賦予執行「檢察官」視個案具體情形，依前
    開法律規定裁量之權能，亦即執行檢察官得考量受刑人之一
    切主、客觀條件，審酌其如不接受有期徒刑或拘役之執行，
    是否難達科刑之目的、收矯正之成效或維持法秩序等，以作
    為其裁量是否准予易科罰金或易服社會勞動之憑據。依卷附
    之聲請易科罰金案件審核表，所記載之上揭不准受刑人易科
    罰金之理由，顯見檢察官僅以受刑人前於易服社會勞動之情
    形作其裁量憑據，至受刑人有無刑法第41條但書所指之如不
    接受有期徒刑之執行，是否難達科刑之目的、收矯正之成效
    或維持法秩序等情，則未見其說明，是否僅能以受刑人前於
    易服社會勞動之情形，因上揭原因業經觀護人撤銷在案，即
    當然認其如易科罰金，即難收矯正之效或難以維持法秩序？
    檢察官所為審酌、裁量是否合法適當，尚非無疑。是本件檢
    察官並未具體說明其裁量判斷之理由，自難謂已依刑法第41
    條第1項規定之範圍而為裁量。
  (四)綜上所述，本件檢察官於審查受刑人是否得易科罰金時，並
    未具體說明其裁量之理由，應認已逸脫刑法第41條第1項明
    訂標準，並將受刑人上揭經撤銷易服勞動服務在案之事項，
    重為是否為易科罰金之評價標準，自屬失當，且未舉出其他
    具體事證說明為何受刑人如不發監執行所宣告之刑，難收矯
    正之效或難以維持法秩序之理由，其處分自難謂允當，是本
    件受刑人指摘原處分不當為有理由，應將臺灣嘉義地方法院
    檢察署檢察官於100年7月4日以100年度執再字第143號所為
    執行指揮命令予以撤銷。又前揭檢察官不准易科罰金處分雖
    因理由不備之程序上瑕疵而經撤銷，檢察官仍得依據相關法
    令規定，依實際情況決定是否再為合宜之處分，併此敘明。
四、依刑事訴訟法第486條，裁定如主文。
中    華    民    國   100    年    7     月    12    日
                  刑事第二庭  法  官  卓春慧
上列正本證明與原本無異。
如不服本裁定，應於裁定送達後5日內向本院提出抗告狀（應附
繕本）。
中    華    民    國   100    年    7     月    12    日
                              書記官  李玫娜